【裁判字號】    89,交上更(二),490
【裁判日期】    900207
【裁判案由】    過失致死
【裁判全文】
臺灣高等法院臺南分院刑事判決          八十九年度交上更(二)字第四九號  Ａ
      上  訴  人
      即  被  告  丙  ○  ○
      選任辯護人  孫  志  鴻
右上訴人因過失致死案件，不服臺灣臺南地方法院八十四年度交訴字第六二號中華民
國八十四年九月十八日第一審判決（起訴案號：臺灣臺南地方法院檢察署八十三年度
偵字第六九四七、七一六一號），提起上訴，經判決後，由最高法院第二次發回更審
，本院判決如左：
      主      文
原判決撤銷。
丙○○無罪。
      事      實
一、公訴意旨以：被告丙○○為大內汽車貨運股份有限公司砂石車司機，為從事駕駛
    業務之人，渠於民國（下同）八十三年六月十一日上午八時三十分許，駕駛ＩＷ
    －九六七號營業大貨車，沿台南市○○○街由北向南方向行駛，途經該街（運河
    上陸橋承天橋）與慶平路交岔路口右轉慶平路（往西）時，本應注意右前方狀況
    及兩車併行之間隔，並隨時採取必要之安全措施，以免因砂石車體積龐大造成與
    右側車輛擦撞之危險，按其情節又非不能注意，竟疏未注意車右前狀況，且右轉
    角度過小致與在右側行駛之機車間隔過小，因而車後輪擦撞沿慶平路向西行駛，
    甫過健康三街，由邱福港所騎乘車號ＮＨＦ－九七七號重機車之左照後鏡後，邱
    福港人車倒地，造成左顴顳骨部挫傷，因腦挫傷合併顱內出血，於當日上午九時
    許死亡。因認被告丙○○涉有刑法第二百七十六條第二項業務過失致人於死之罪
    嫌云云。
二、按犯罪事實應依證據認定之，無證據不得推定其犯罪事實；又不能證明被告犯罪
    者，應諭知無罪之判決，刑事訴訟法第一百五十四條、第三百零一條第一項分別
    定有明文。又所謂犯罪事實之證據，係指足以認定被告確有犯罪行為之積極證據
    而言，該項證據且須適合被告犯罪事實之認定，始得採為斷罪資料（最高法院二
    十九年上字第三一○五號、五十三年台上字第二七五○號判例參照）。
三、公訴人以上訴人即被告丙○○涉有前揭罪嫌，係以目擊證人李奇峰、甲○○及丁○○之證述，且有道路交通事故調查報告表(一)、(二)各一紙及機車倒地現場照片十
    二張，邱福港因本件車禍致腦挫傷死亡，經檢察官率同法醫師相驗屍體，製有相
    驗屍體證明書、驗斷書及勘驗筆錄可按，復經臺灣省車輛行車事故覆議鑑定委員
    會鑑定被告有過失等為其論據；訊據上訴人即被告丙○○固坦承當時伊載運砂石
    有經過前揭肇事地點，惟堅決否認有前揭過失致死之犯行，辯稱：伊未撞被害人
    ，依證人所述車禍發生時，應係在八十三年六月十一日上午八時四十分至八時四
    十五分之間，非八時三十分，依伊八時五十分卸土，推算肇事時點，伊不在肇事
    地點，依目擊證人丁○○已指證非伊之車肇事，伊車車後所噴區域字，部分清晰
    可見，與肇事車輛特徵不符，採樣油漆碎片，與伊車油漆不符，而依所述肇事車
    與ＪＢ－一五一號類似，非伊車肇事，伊係那天早上未載運前換前輪，非載後才
    換，又因油壓管損壞，不能倒土，才未於下午載運，伊車係案發約經四個月才加
    高車斗，係為了生存才加高車斗，因臺南縣業者不願請低車斗卡車，所以才加高
    ，也向第四分局報備，伊車係於本件案發後第二天即為警方扣押，被查扣約六天
    ，丁○○指認時係被查扣期間，當時未加高車斗，確非伊車肇事等語。
四、經查：
  (一)、依卷附之道路交通事故調查報告表(二)所繪之現場圖（見警局○五七號卷第十二
      頁），慶平路為劃分快車道、機車及慢車道之道路，邱福港之重機車倒地之位
      置，係在慶平路北側慢車道與人行道間之延伸線上。而該機車刮地痕之起點，
      卻在該延伸線之北側，並非在慶平路之機車道或慢車道上正常行駛之路線上。
      證人李奇峰於偵查中證稱：機車與砂石車同一方向（見偵字第六九四七號卷第
      十五頁背面）。被害人邱福港騎車行進之方向，與上訴人即被告所駕駛之大貨
      車行駛方向相同，且與警繪肇事現場圖相符。則被害人邱福港當時所騎機車應
      係由臺南市○○○街由北向南方向行駛，而非由慶平路自東向西行駛。
  (二)、公訴人及原審判決認定本件車禍發生之時間為八時三十分，係依臺南市警察局
      第四分局刑警隊刑案現場勘查報告記載之發現時間為所憑之證據之一。但依該
      勘查報告之記載（見警卷第○五七號第十頁），發現人為洪有正，發現時間為
      八十三年六月十一日八時三十分。惟洪有正於警訊時證稱：「於今日早上八時
      四十五分許，我欲到慶平路上班，在南市○○區○○路與健康三街口處，看到
      有一名男子倒在路旁，身旁亦有一部輕機車倒地」等語（見同上卷第六頁背面
      ）。證人洪有正發現本件車禍之時間，為當日八時四十五分許，則該勘查報告
      發現時間欄之記載，即與事實不符。依前述肇事地點屬市區○○路，經查當天
      為星期六，復係龍舟競賽預賽，往來行車必多，洪有正於當日上午八時四十五
      分發現被害人邱福港之人車倒在路旁，衡情，車禍應係甫於八時四十五分前不
      久發生。復據證人甲○○、李奇峰於八十三年六月十一日於警訊之證述均一致
      證稱：係八十三年六月十一日上午八時四十分許（見警卷第○五七號第七、八
      頁），再據目擊證人丁○○於本院供證：八十三年六月十一日早上八時四十分
      左右，我是從慶平路由東向西行走，到健康三街轉北過承天橋，而看到一輛砂
      石車由健康三街由北向南過承天穚右轉慶平路，砂石車過去看到機車人車倒地
      等語（見本院上更(一)審八十六年八月十二日訊問筆錄），綜上目擊證人所述，
      本件發生車禍時間當係八十三年六月十一日八時四十分許。公訴人及原判決依
      前揭刑案現場勘查報告所載發見時間為八十三年六月十一日八時三十分，而認
      定車禍時間為八時三十分，揆諸前述，尚屬有誤。
  (三)、上訴人即被告丙○○於八十三年六月十二日即為臺南市警察局第四分局人員將
      人車帶回該局製作筆錄及扣押該車，至同年月十六日始由被告領回該車，有被
      告之訊問筆錄（見警卷○五七號第一頁）及該局八十三年六月十六日簽呈暨領
      據影本在卷可按（見另卷影印未編頁卷）。第一審判決於理由謂「依卷附之照
      片，被告砂石車後面『臺南縣』之字已『生鏽』剝落，難以辨識」云云，然依
      卷附之被告所駕車輛ＩＷ－九六七號之照片所示（見第一審卷第十五頁），該
      車後側之區域字，「南縣」二字固已剝落不復見，惟尚清晰可見「台」字，是
      第一審判決前揭所述，與上開卷證資料不符，另證人甲○○於警訊時證稱：我
      看見車子後面似有生鏽，沒有較明顯特徵，沒噴區域字，我當時有注意看號牌
      ，但沒看到號牌（見同上警卷第七頁背面）。證人李奇峰證稱：我僅看到該車
      之後面疑似藍色，沒噴字，沒看清號牌。該車看起來有一點舊，且後面沒噴字
      （見同上警卷第八頁背面）。是證人甲○○、李奇峰二人所稱該車後面沒有噴
      字，則被告所有ＩＷ－九六七號之貨車尚難認係證人所指述之車。是被告所辯
      非其肇事尚非無據。
  (四)、依前述證人丁○○係在場之目擊證人，其於八十三年六月十五日二次警訊及指
      認供證：「伊沒有看見車子的顏色，沒看見車牌。」又稱：「該輛砂石車（Ｉ
      Ｗ－九六七）車型（車框）較高，我所看之車輛車身較高，且車框較低」「該
      車型車身比九六七較長」「顏色比該九六七之車輛顏色較重」「（ＩＷ－九六
      七）與我當天所看之車輛不相同」（見偵查卷第八、九頁）。據此，肇事車輛
      無論係車身高度、車框高度、車身長度，以及車身顏色均與上訴人即被告所有
      ＩＷ－九六七號車有異，足徵目擊證人已明確指證上訴人即被告之砂石車並非
      肇事車輛。雖證人丁○○於4.在第一審另證稱：「那車斗是中高，後來帶
      我去看的那一輛車，車斗較高‧‧‧警察讓我看的車斗較高，因警察沒與我說
      車斗換了，所以我說不是這輛車」（見第一審卷第七十二頁），然查被告所有
      ＩＷ－九六七號貨車於八十三年六月十二日至同年月十六日經警查扣，已見前
      述，當時被告之貨車車斗（柄）尚未增高，則證人於八十三年六月十五日之指
      認，係在被告貨車被查扣期間，因而證人於第一審之供證，並無礙於警訊之供
      證與指認。且證人丁○○於本院復證稱：「該部砂石車後面車斗未噴字，而後
      面車斗有六格，而該車可能跑過趟，因車子均是泥土」、「我警訊指認該輛車
      不像（指被告ＩＷ－九六七號），我所謂六格是指第一審卷第一四○頁背面之
      一張照片（即ＪＥ－二五九號），當時因下雨所以該車很髒」（見本院上更(一)
      審八十六年八月十二日訊問筆錄），顯見目擊證人丁○○迭次均非指被告之車
      肇事。雖證人李奇峰、甲○○於第一審勘驗現場時供證：「是這型的」、「是
      這型沒錯（即與被告貨車同型）」（見第一審卷第三十九頁），惟其於同日證
      人李奇峰首即供稱：「我騎腳踏車載甲○○，沒看清楚車型」，證人甲○○亦
      同時證稱：「我看到時，車已走遠了」（見第一審卷第三十八頁背面），而渠
      二人在八十三年六月十一日案發當天於警局警訊筆錄時，警察問李奇峰：「你
      是否有看清該（砂）石車的車型，‧‧‧」李奇峰並未回答車型，而甲○○亦
      未回答車型為何，並謂：「‧‧‧該名婦人應該有看清該車型」，是其證詞前
      後矛盾。見證人李奇峰於八十四年十二月十一日在本院上訴審訊其「車子是否
      如本院卷第二十二頁之照片（即ＪＢ－一五一號車）情形？（提示）時，李奇
      峰證稱：「車斗是這樣沒錯」（見本院上訴審卷第三十頁）。且證人李奇峰復
      於本院供證：「原審卷第一四○頁照片（即ＪＥ－二五九號）車輛很類似肇事
      車輛（見本院上更(一)審八十六年十月二十八日）。經查ＪＢ－一五一號、ＪＥ
      －二五九號與ＩＷ－九六七號車車斗（框）之長度、高度、車框格之排數、格
      數及後側之格局均有不同（見第一審卷第一三八頁、第一四○頁、本院上訴審
      卷第四十三頁），而證人均稱很類似，則尚難以證人李奇峰、甲○○於第一審
      勘驗時供證時證稱：「是這型的」、「是這型沒錯」即遽認係被告肇事。
  (五)、上訴人即被告於第一審辯稱自肇事地點至工地裝載土之處，行車時間約三至五
      分鐘（如須排隊等候則更長），再由工地裝土處至鄭子寮卸土處（即證人陳淑
      芬登記處）行車時間約二十分鐘（見第一審卷第二十六頁），復於本院上訴審
      供述：載一趟土之時間，約三十五分至四十分之間（見本院上訴審卷第十六頁
      ），核與證人即亦係在工地裝載及卸土之貨車司機哀春長於八十三年六月十一
      日警訊時供述相符，而證人即在場登記卸土時間之陳淑芬於第一審供證：「聽
      說從育平路至卸土處大概半小時，有塞車是四十分」、「時間之登記，有的在
      倒完簽，有時進來就簽」（見第一審卷第二十九頁背面），核與證人即協辦之
      員警王志鑫提出之聯成環保工程有限公司卡車作業車次表影本（見本院上更(一)
      審八十七年二月十一日筆錄之後所附）各車次所載時間約三十分至四十分左右
      相符。復據同為載運砂石之證人乙○○於本院上更(一)審供證：挖土上車約五分
      ，倒土約一、二分，每輛車挖土需要為四、五分鐘等語（見本院上更(一)審八十
      六年五月二十日訊問筆錄）；證人陳淑芬於本院上更(一)審供證：「從文賢路到
      鄭子寮工地不用五分鐘」（見本院上更(一)審八十六年十月二十八日訊問筆錄）
      。本院上更(一)審於八十六年六月十二日勘驗現場，命上訴人即被告丙○○就八
      十三年六月十一日其行車路線及按原來速度行駛，雖因勘驗時非駕駛原來ＩＷ
      －九六七號之大貨車，而係駕駛小貨車，而當天小雨不斷，且於文賢路至鄭子
      寮卸土之地點，因係泥土地上泥濘不堪而未進入，尚非全屬正確，惟依當時行
      車路線為：卸土地點台南市北區鄭子寮重劃區○地○○○路－武聖路－和緯路
      四段－中華北路－安平路－健康三街－慶平路－育平路－台南市○○區○○路
      一八八號工地裝土，返回路線相同。本件車禍發生地點係健康三街與慶平路口
      ，勘驗時依時速三十至四十公里，自肇事地點至裝土地點約四分鐘，而自裝土
      處至文賢路鄭子寮重劃區入口處，以時速四十至五十公里約十一分鐘（以上未
      列等候裝土時間及入口處至卸土處時間），有本院上更(一)審勘驗筆錄在卷可佐
      。依前揭證人所證，以挖土等車時間及重劃區入口處至卸土登記處依各約五分
      鐘計算，則肇事地點至卸土地點時間約需二十五分鐘（即四加五加十一加五）
      ，而依卷附之聯成環保工程有限公司卡車作業車次表及該公司會計陳淑芬之證
      詞（見警卷第九頁、第十四頁），可知上訴人即被告當日第一次卸土時間為八
      時五十分，則被告應於八時二十五分行經該肇事地點，惟揆之前述，本件車禍
      時間為當日八時四十分，則依此推算肇事時，上訴人即被告應不在肇事地點。
  (六)、上訴人即被告所駕駛之ＩＷ－九六七號營業大貨車，於案發翌日經警核與被害
      人所騎機車查勘結果，就兩車周圍比較可疑的擦痕採樣，採取上訴人即被告大
      貨車保險桿右側微量藍色油漆與被害人機車車身藍色油漆，送請內政部警政署
      刑事警察局鑑驗結果：顏色、材質均明顯差異，二者彼此不符，有該局鑑驗通
      知書在卷足稽（見偵查卷第二十一頁），顯見上訴人之砂石車與被害人之機車
      並未碰撞；而檢察官再實際勘驗二車之結果，就上訴人大貨車前保險桿右側刮
      痕，與被害人機車而置物架刮痕比對，被害人機車車身較低，車尾置物架刮痕
      ，無法遭上訴人大貨車前右側撞及，有勘驗筆錄可佐（見偵查卷第十頁），據
      此上訴人之大貨車未撞及被害人之機車，應無疑義。
  (七)、檢察官將本件送請臺灣省臺南區車輛行車事故鑑定委員會鑑定，惟該委員會以
      「本案肇事車輛行向不明，本會無據作鑑定」而未予鑑定，有該委員會八十三
      年十一月十一日南鑑字第八三○七二三號函影本在卷可按（見偵查卷第二十五
      頁）。而臺灣省臺南區車輛行車事故鑑定委員會則以「依警繪現場圖示及證人
      李奇峰在警、檢訊所稱均相吻合，認為邱機車係被陳砂石車由北往南於右轉往
      西時撞及」，固有該會八十四年一月九日交覆字第八三一九六一號函可按（見
      偵查卷第二十七頁）。惟查依警所繪現場圖並無確認係被告所為，又證人李奇
      峰於警、偵訊所述，揆之前揭所述已有矛盾及不確定，則該委員會據以認定係
      被告之車肇事，與前揭所述不符，尚難據以採信。
  (八)、按被告丙○○於6.11.當天計卸土六次，第一次係當日上午八時五十分，最後
      一次係同日上午十一時五十分，從無間斷（見警卷第十四頁卡車作業車次表）
      ，故上訴人6.13.偵訊中所供：『十一日上午我換了二個車輪』（見偵查卷第
      六頁），而辯稱係指當日上午六時三十分許，被告在出車至工地以前，先至臺
      南縣大內鄉更換前二輪胎，而於七時許換好而言。徵之檢察官勘驗時，後輪並
      無任何擦撞痕跡，應屬可採。又第一審以被告案發翌日在警訊中之供述對於案
      發當天被告所有砂石車行經之路線刻意迴避經過肇事路段，顯見情虛；又以被
      告於案發當天僅上午載完土後，即於下午返家休息，有違常情，益見情虛云云
      ，然查若被告於案發當天第一趟車次前空車前往工地時即肇事，則理當逃逸，
      不必再至工地載運廢土，而大可當天未出車未至工地為卸責之依據，何須載土
      六趟（見警局卷第十四頁）？又若為掩飾，亦大可載完全天，以免啟人疑竇；
      被告於警訊時即供稱因貨車的高壓洩油在下土地無法下土，所以才載運六次後
      離開駛至官田鄉渡頭村三塊厝四十三號義泰溶接所更換高壓油管（見警局卷第
      二頁），亦有義泰熔接所八十三年六月十一日出具之估價單在卷可佐（見最高
      法院八十六年字第六七二號卷第二十四頁），故未下午再出車，應無違常情。
      又被告另辯稱案發行經之路線，確係因前二天因無划龍舟預演，均行走安平路
      左轉華平路再右轉郡平路工地，而被告係外地人，對臺南市之街名並不熟識所
      致等語，則尚難僅以被告於警訊初次供述說錯案發行經路線即遽認被告於罪。
  (九)、告訴人以被告曾將肇事車輛之車斗加以改裝，果其確實係遭冤枉，則理應更加
      維護車輛原貌，以便日後供目擊者辨認，藉以洗刷冤情，豈有反其道而行，而
      認係被告肇事無訛云云。訊據被告固坦承於本件案發約四個月後有將ＩＷ－九
      六七號貨車車斗增高，惟辯稱：係為了生存才加高車斗，因臺南縣業者不願請
      低車斗卡車，所以才向第四分局報備加高等語。經查被告係於翌日即經警訊問
      並扣車，於同月十六日發還該車已見前述，已發還前已請證人丁○○指認非被
      告之車肇事，亦見前述，復據證人即承辦本案之員警戊○○於本院上更(一)審供
      證：指認當時（即諸丁○○指認）有拍照片附於警卷第二卷照片編號七以下所
      示（見本院上更(一)審八十六年十二月十二日訊問筆錄第一七一頁）。則既已拍
      照存證，則被告縱未於本件判決確定前保留原狀，而逕將該車車斗加高，亦難
      據此認係畏罪情虛而認係被告之車肇事。
  (十)、又證人李奇峰於本院本院上更(一)審針對車禍時間訊問時雖證稱：「早上八時多
      ，當時我未帶手錶」（見本院上更(一)審卷第一三八頁背面），又其於本院八十
      六年四月二十二日訊問時，經本院提示第一審卷第一三六至一四○頁及警卷之
      各類型車輛照片，而供稱與肇事車輛最類似者為警卷第二卷編號八即被告所駕
      之ＩＷ－九六七號車輛照片」（見本院上更(一)審第四十三頁）及證人乙○○於
      本院上更(一)審到庭雖證稱：「時間應是八時到八時三十分那段時間發生車禍」
      等語（見本院上更(一)審第五十三頁背面）。惟依一般常理以觀，一般人若於事
      件發生時有特別注意發生時間並看錶以確認時間，一般人所稱之大約係？時，
      均不可能確定，上開證人李奇峰所稱早上八時多及證人乙○○所稱時間應是八
      時到八時三十分那段時間，惟上開證人李奇峰、乙○○所為之證詞分別在本院
      上更(一)審八十六年十月二十八日及八十六年五月二十日之訊問，距當時車禍發
      生時間已隔三年餘，除非有特別之記載，否則記憶再強之人，亦無法能夠將當
      時發生之時間確實記憶清晰，因而證人李奇峰、乙○○再於本院上更(一)審所為
      之證述應僅係約略概念之證詞，況證人乙○○於警訊中即車禍發生當日八十三
      年六月十一日所為之證述係不知車禍發生之時間，何能於事隔三年餘知道車禍
      發生之時間係在八時到八時三十分之理，是本院認仍應以證人甲○○、李奇峰
      於八十三年六月十一日當日所稱發生時間係八時四十分較為正確，因當時記憶
      深刻，因而證人李奇峰、乙○○復於本院本院上更(一)審所為之證詞亦無法作為
      被告丙○○不利之證據。
  (十一)、且經本院再傳訊證人李奇峰到庭證述亦稱「當時我只有聽到聲音，回頭只看見
      是一輛砂石車，不曉得是那家公司的」等語甚詳在卷（見本院上更(二)審八十九
      年十月二十四日訊問筆錄），及證人丁○○再到庭證稱「當時是下雨天，只有
      看見砂石車的後面，不知道砂石車的車身顏色，因為車子都是泥土」等情在卷
      （見本院上更(二)審八十九年十一月七日訊問筆錄），亦無法再證明係屬被告丙○○所駕之上開大貨車肇事所致。
五、綜上所述，被害人邱福港固係被砂石車肇事致死，惟揆諸前述，尚難認係被告所
    駕駛之車肇事，此外，復查無其他積極證據足資證明係被告肇事，是其尚屬不能
    證明犯罪。原審疏未詳查，遽予論罪科刑，並量處有期徒刑七月，尚有未洽。本
    件被告上訴意旨否認犯罪，指摘原判決不當為有理由，應由本院予以撤銷改判，
    另為無罪之判決，以期公允。至於何人肇事，自應由檢察官就當時在聯成環保工
    程有限公司載運砂土之貨車再予追查，併此明。
據上論斷，應依刑事訴訟法第三百六十九條第一項前段、第三百六十四條、第三百零
一條第一項，判決如主文。
本案經檢察官楊治宇到庭執行職務。
中    華    民    國      九十      年      二      月        七        日
                                  臺灣高等法院臺南分院刑事第六庭
                                      審判長法官  顏    基    典
                                            法官  戴    勝    利
                                            法官  徐    宏    志
右正本證明與原本無異。
檢察官如不服本判決，應於判決送達後十日內向本院提出上訴書。
                                      法院書記官  呂    嘉    文
中    華    民    國      九十      年      二      月        八        日


司法院資訊處製作；財團法人民間司法改革基金會備份。
